【裁判字號】    97,上,513
【裁判日期】    971022
【裁判案由】    拆屋還地等
【裁判全文】
臺灣高等法院民事判決                   97年度上字第513號
上  訴  人  乙○○
訴訟代理人  李秋銘律師
            黃金亮律師
被上 訴 人  甲○○
訴訟代理人  高進棖律師
上列當事人間拆屋還地等事件，上訴人對於中華民國97年4月22
日臺灣宜蘭地方法院96年度訴字第288號第一審判決提起上訴，
被上訴人並為訴之追加，本院於97年10月8日言詞辯論終結，判
決如下：
    主      文
原判決除確定部分外，關於(一)命上訴人拆除坐落宜蘭縣五結鄉○
○段一二二一地號上，如原判決附圖所示A部分面積三六點五八
平方公尺之塑膠籬笆、菜園、C部分面積五點四九平方公尺之加
強磚造建物，及坐落一二二○地號上如原判決附圖所示D部分面
積五三點三平方公尺之加強磚造建物，將土地返還被上訴人部分
；(二)命上訴人給付超過自民國九十六年八月二十三日起至返還前
開土地之時止，每月新台幣壹佰零玖元部分，均廢棄。
上開廢棄部分，被上訴人於第一審之訴駁回。
其餘上訴駁回。
被上訴人追加之訴駁回。
第一審除確定部分外及第二審訴訟費用由上訴人負擔三分之一，
餘由被上訴人負擔。追加之訴訴訟費用由被上訴人負擔。
    事實及理由
壹、程序部分
    按訴之變更或追加，非經他造同意，不得為之。但第255條
    第1項第2款至第6款情形，不在此限；又被告於訴之變更或
    追加無異議，而為本案之言詞辯論者，視為同意變更或追加
    ，且為第二審程序所準用。民事訴訟法第446條第1項、第25
    5條第2項、第463條分別定有明文。本件被上訴人於原審係
    本於所有權請求上訴人返還無權占有之土地，嗣於本院另追
    加主張依民法第470條借用物返還請求權，請求上訴人返還
    借用之土地（見本院卷第39頁、第103頁反面），為訴訟標
    的之追加（聲明未變更），惟仍係本於請求返還占有土地之
    同一基礎事實，且被上訴人並無異議而為本案言詞辯論，則
    依上開說明，其追加應予准許，先行敘明。
貳、實體部分
一、被上訴人主張：坐落宜蘭縣五結鄉○○段1220、1221地號土
    地（下合簡稱系爭土地，單指其中1筆土地，則逕以地號相
    稱）因現為伊所有，於民國52年間，伊母因體恤上訴人之父
    生活困苦，同意無償出借土地讓上訴人之父種菜增加收入及
    興建未保存登記之簡易農舍，改善生活，上訴人之父則象徵
    性提供一些已收成農作物。但至82年間系爭土地地目變更為
    建地，伊向上訴人要求收回，但上訴人要求伊不要收回，並
    表示願象徵性補貼伊地價稅費，伊一時心軟而同意，但該地
    價稅之補貼並非租金，且最近8年上訴人更未支付任何費用
    ，足見上訴人抗辯兩造間有租賃關係存在並不可信。而上訴
    人之父興建之簡易農舍已不存在，原有之使用借貸目的亦已
    消滅，從而，兩造間就系爭土地並無租賃或使用借貸關係存
    在，而上訴人興建現有之房屋並未經伊同意，為無權占有，
    伊自得依民法第767條及第470條等規定，請求上訴人將原判
    決附圖Ａ、Ｂ、Ｃ、Ｄ、Ｆ、Ｇ之地上物拆除並將上開地上
    物占用之土地連同附圖中Ｅ部分之空地交還與伊。又系爭土
    地因上訴人無權占有致不能為正當之使用收益，伊自得依侵
    權行為、不當得利之規定，請求上訴人賠償起訴狀繕本送達
    前最近5年因無法利用土地所生相當租金之損害新台幣（下
    同）11萬270元，暨自96年9月1日起至系爭土地歸還之日止
    ，按系爭土地申報總價額年息10%給付損害金即每日60元與
    伊等語。
二、上訴人則以：系爭土地自始即係由被上訴人之母租與伊父建
    屋，伊並已支付租金，於82年以前係由被上訴人之母收租，
    並未開立收據，至82年開始，則係由被上訴人收取，伊因擔
    心被上訴人兄弟重複收租，始要求被上訴人開立收據。而被
    上訴人所出具之82年、83年、84年、85年收據雖僅記載收到
    「土地稅金」、「地價稅」等語，惟被上訴人之土地於89年
    上、下期整筆土地地價稅合計金額為2039元，90年、91年、
    92年、93年之金額均為2203元，94年、95年、96年之金額則
    均為2205元，而伊所使用者僅為系爭土地之一部分，而支付
    與被上訴人之金額卻高於地價稅金額甚多，足見伊所交付者
    確係使用系爭土地之對價。而被上訴人之配偶於87年8月27
    日所交付與伊之收據，更明載「茲收到乙○○先生4800元的
    地基租。」，更足證明被上訴人向伊所收取者為使用系爭土
    地之地租。是伊就系爭土地與被上訴人間確有租賃關係存在
    ，伊使用系爭土地，自非無權占有。退步言之，縱依被上訴
    人所主張，係被上訴人同意伊使用系爭土地蓋用農舍，亦因
    地上房屋迄今仍存在，使用借貸目的未消滅，伊亦非無權占
    有，被上訴人請求伊拆屋還地及損害賠償，均屬無據等語，
    資為抗辯。
三、本件經原審判決上訴人應將1221地號土地上如附圖所示A部
    分面積36.58平方公之塑膠籬笆、菜園、B部分面積11.79平
    方公尺之鐵架無牆、C部分面積5.49平方公尺加強磚造一層
    建物拆除；1220地號土地上，如附圖所示D部分面積53.3平
    方公尺之加強磚造1層建物、如附圖所示F部分面積21.51平
    方公尺之塑膠牆、雞舍、如附圖所示G部分面積4.92平方公
    尺之圍牆、倉庫拆除，並將土地返還被上訴人，並自96年8
    月23日起至將上開土地返還被上訴人之日止，按月給付被上
    訴人366元，暨上訴人應將1220地號，如附圖所示E部分面積
    2.11平方公尺之土地返還被上訴人，並駁回被上訴人其餘之
    訴（被上訴人就敗訴部分未據聲明不服）。上訴人就原審判
    決其敗訴部分提起上訴，聲明為：（一）原判決不利於上訴
    人部分廢棄。（二）上開廢棄部分，被上訴人在第一審之訴
    駁回。被上訴人則聲明：上訴駁回。
四、被上訴人主張系爭土地現為伊所有，而上訴人所有之前開建
    物及地上物坐落於系爭土地，占有如原判決附圖Ａ、Ｂ、Ｃ
    、Ｄ、Ｅ、Ｆ、Ｇ所示之部分，為上訴人所不爭執，並有土
    地登記簿謄本附卷可稽（見原審補字卷第7至8頁），復經原
    審至現場勘驗，囑託地政機關測量前開建物及地上物屬實，
    有勘驗筆錄、現場照片及土地複丈成果圖（見原審卷第41至
    53頁），堪認為真實。
五、被上訴人主張系爭土地原係其母無償借與上訴人之父種菜及
    起造簡易農舍，嗣使用借貸關係因農舍不存在而消滅，上訴
    人現有建物及地上物無權占有系爭土地，則為上訴人所否認
    ，並以前詞置辯，從而本件應審究之重點，即為：（一）上
    訴人就前開建物及地上物占用系爭土地是否有租賃關係、使
    用借貸或其他正當權源？（二）被上訴人請求上訴人賠償相
    當於租金之損害，有無理由？金額若干？
六、茲分別論述如下：
（一）上訴人就系爭土地與被上訴人間有不定期租賃關係存在，
      就原判決附圖所示編號Ａ、Ｃ、Ｄ部分，應屬可信：
  １、本件系爭土地原係由被上訴人之母提供與上訴人之父使用
      ，嗣由上訴人繼續使用，即上訴人占有系爭土地並非自始
      無任何法律關係，此為兩造不爭之事實，至於兩造間就系
      爭土地之法律關係究為使用借貸或租賃則互有爭執。惟查
      租賃與使用借貸之最大區別，在於租賃為有償，借貸為無
      償，如將物交由他人使用，而有收取對價者，自係租賃而
      非使用借貸。且如將土地交由他人使用者，縱僅將自己應
      負擔之稅金，轉由使用者繳納，亦係寓有收取使用土地對
      價之意思（最高法院72年度台上字第4259號判決意旨參照
      ）。被上訴人主張兩造間就系爭土地提供予上訴人使用係
      屬無償，惟為上訴人所否認，而以前詞置辯，並提出被上
      訴人出具之收受土地稅金收據4紙及被上訴人之配偶陳月
      娥出具之收受地基租收據1紙為證。而被上訴人就上開收
      據之真正並不爭執，且被上訴人亦陳稱當初係因伊母同意
      無償借用土地予上訴人之父種菜及興建簡易農舍，改善生
      活，上訴人之父最初僅象徵性提供收成之農作物。而至82
      年間系爭土地地目變更為建地後，伊曾正式向上訴人表明
      欲收回土地，但上訴人要求伊不要收回，並表示願補貼伊
      地價稅費，伊始同意由上訴人繼續使用。而如上訴人不補
      貼，伊會要求上訴人返還土地等語（見原審訴字卷第60頁
      、本院卷第42頁反面、第138頁反面）。且上訴人主張其
      交付之金額已逾各期之地價稅額，被上訴人並不否認，僅
      辯稱此係因當時系爭土地尚未分割及重測，上訴人係就系
      爭土地整筆計算地價稅，以致超過伊就系爭土地應有部分
      應繳納之地價稅額云云（見本院卷第38頁、第138頁反面
      ），惟亦為上訴人所否認，而被上訴人就此並未舉證以實
      ，已難遽信。且既然被上訴人係於82年間正式向上訴人要
      求收回土地，經上訴人表示願補貼地價稅費，要求繼續使
      用系爭土地，而被上訴人亦係基於上訴人願補貼地價稅費
      ，始同意其繼續使用，否則將收回土地，自足認被上訴人
      係將原應由其自行負擔之地價稅金，轉由上訴人繳納，並
      因此同意上訴人繼續使用系爭土地，自具有以之為對價之
      意，尚難認為僅屬無償借用。且如上訴人支付地價稅金僅
      係單純作為「補貼」，而非以之作為對價之意，顯無必要
      要求被上訴人出具「收據」為證；又被上訴人之配偶陳月
      娥於87年8月27日出具之收據更載明係收取「地基租」（
      見原審訴字卷第16頁），依其用語，並非指單純之補貼，
      尤為顯然。則本件雖然上訴人就其所主張82年以前即有租
      用之事實，並未提出任何證據，尚難採信。惟至少自82年
      間起，被上訴人容許上訴人使用系爭土地確有收取地租之
      代價，且並無證據足認兩造就系爭土地之租賃定有期限，
      自屬不定期限之租賃，則堪認定。至於被上訴人另以配偶
      並非其本人，亦非代理人為由，認為陳月娥純屬代收，不
      能認為有租賃關係存在云云，惟上訴人自82年起已支付多
      次地價稅費予被上訴人，陳月娥為被上訴人共同生活之配
      偶，衡諸常情即無不知之理，其既立具書面載明收受地租
      ，顯亦係認知上訴人所支付者係使用土地之代價，足為上
      訴人確係有償租用土地之證明，此與陳月娥是否為被上訴
      人之代理人，尚屬無涉。
  ２、至於被上訴人又辯稱上訴人所支付之每年地價稅金額並不
      相同，且與系爭土地之價值不成比例，伊不可能同意以此
      為對價，又上訴人自90年間起即未再支付任何金額，且兩
      造就租期、租賃範圍等其他租賃必要之點，亦無意思表示
      合致，應不成立租賃等語，惟查租賃契約雖以支付租金為
      成立要件，惟其租金並非必須自始明確，其有得確定之方
      法者，即不影響其租賃契約之成立。而依上訴人提出之收
      據所示，其每期支付之租金大致均在4660元左右，且均註
      明為「土地稅金」，從而可知兩造係約定以土地稅金額為
      確定租金額之方法。又被上訴人既主張最初係提供系爭土
      地予上訴人種菜及興建簡易農舍，而有使用借貸關係存在
      ，則就上訴人使用系爭土地之範圍豈能謂無合意，而租賃
      與使用借貸與之差異僅在是否有償而已，對於租賃標的即
      系爭土地之使用範圍自並無未經合意之情形。至於租期有
      無更非租賃契約成立所必要，而不定期租賃契約，更無確
      定之租期，又租賃契約亦非要式行為，不因未訂立書面而
      影響其契約之成立。因此被上訴人主張兩造就租賃契約必
      要之點未經合意，其租賃契約不成立，經核亦非可採。至
      於被上訴人所支付之土地稅金即使依系爭土地現今之價值
      相較有過低之情形，惟租金之多寡，乃兩造間協議所達成
      ，縱有不足亦係調整租金問題。又上訴人雖自90年未付租
      金，為其所不爭執，惟亦僅係被上訴人得依租賃契約之法
      律關係主張權利，尚難執此即謂租賃契約關係已不存在。
      從而，上訴人主張就系爭土地與被上訴人間有不定期限租
      賃關係存在，應屬可採。
  ３、至於被上訴人於本院另主張系爭土地原屬伊之父王燧因所
      有，王燧因於63年去世後，即由伊及母王江阿杏、兄王建
      東、王建錡所共有，至89年間共有人始協議合併分割，伊
      分得系爭土地，則即使認為伊曾將系爭土地提供與上訴人
      使用，既未經其他共有人之同意，亦不生效等語，並提出
      戶籍謄本、土地登記簿謄本及土地分割明細表為證，惟查
      即使被上訴人於82年間向上訴人要求收回系爭土地，而經
      上訴人表示願支付土地稅金後同意讓上訴人繼續使用時系
      爭土地係屬共有，惟被上訴人與上訴人間所成立之不定期
      租賃契約係屬債權契約，本非以被上訴人就租賃標的之土
      地具有所有權或處分權為其成立或生效要件，被上訴人就
      共有之系爭土地與上訴人成立租約，縱未經其他共有人同
      意，僅係其他共有人不受該租約拘束而已，其租賃契約之
      效力仍不受影響，被上訴人亦有依約履行之義務。嗣後既
      然被上訴人已因土地之合併分割而取得租賃標的土地之單
      獨所有權，則上訴人自仍得根據兩造間之不定期租賃關係
      拒絕被上訴人返還系爭土地之請求，則被上訴人主張兩造
      間之租用關係因未經其餘共有人同意而不生效力云云，亦
      非可採。
  ４、上訴人主張兩造間就系爭土地有不定期租賃關係存在，雖
      屬可採，惟上訴人主張其租賃範圍包括其現所占有如原判
      決附圖Ａ、Ｂ、Ｃ、Ｄ、Ｅ、Ｆ、Ｇ部分，亦為被上訴人
      所否認，經查就上開各部分土地之占用經過，上訴人於原
      審主張系爭土地上現有未辦保存登記之建物係其父於50年
      間所興建，而圍籬種菜部分亦係其母所為，自50年間起即
      由伊及配偶種菜使用（見原審訴字卷第42頁勘驗筆錄），
      而被上訴人則稱系爭土地當初係提供予上訴人之父種菜使
      用，並同意上訴人興建簡易農舍，足見上訴人就房屋基地
      及種菜所占用土地部分應屬不定期租賃之範圍。至於被上
      訴人所主張當初僅係同意興建簡易農舍，嗣該農舍已不存
      在云云，惟上訴人否認租賃之始雙方定有僅得興建簡易農
      舍之約定，而被上訴人亦無法舉證以實，尚難遽採。且兩
      造自82年間開始，既足認已有不定期租賃契約存在，則即
      使嗣後租賃土地上之房屋確有改建之事實，亦不影響其租
      賃契約之繼續存在。且被上訴人就目前土地上之房屋及菜
      園，亦未主張及舉證何部分並非當初租賃之範圍。準此，
      自足認原判決附圖編號Ａ之塑膠籬笆所圍菜園及編號Ｃ、
      Ｄ之房屋，應得認係原租賃之範圍，上訴人就此部分土地
      之使用係有不定期租賃關係之正當權源，且未經終止，則
      被上訴人依所有權之物上請求權及其於本院追加使用借貸
      之法律關係，請求返還此部分土地，自屬無據。
  ５、至於原審判決附圖編號Ｂ之屋前鐵架空地則上訴人稱係93
      年間所建、編號Ｅ、Ｆ部分之空地及塑膠牆、雞舍係上訴
      人於94年間所建（見原審訴字卷第42頁），而編號Ｇ之圍
      牆、倉庫與編號Ｆ部分相連，應係同時所為，則編號Ｂ、
      Ｅ、Ｆ、Ｇ既均係82年間被上訴人與上訴人約定以支付土
      地稅金作為使用系爭土地之對價後，另於93、94年間所搭
      建，而被上訴人於90年間即未再向上訴人收取使用土地之
      代價，自難認此部分當然亦係被上訴人於82年間同意出租
      之範圍。而上訴人就此部分亦未能舉證證明與被上訴人間
      另就此部分土地有租賃或使用借貸之關係存在，則被上訴
      人主張上訴人就此部分土地為無權占有，依民法第767條
      規定請求返還，自屬有理由。至於被上訴人另依民法第47
      0條借用物返還請求權請求返還上開土地，與民法第767條
      規定為請求權競合之關係，係屬訴訟標的之重疊合併，而
      請求擇一為有利之判決。而就Ｂ、Ｅ、Ｆ、Ｇ部分之佔用
      土地，被上訴人依民法第767條規定請求既有理由，則就
      借用物返還請求權部分自毋庸再為審酌。
（二）被上訴人請求上訴人賠償無權占有系爭土地之損害金額應
      以6556元之本息及自96年10月19日起至清償日止每年1307
      元部分為有理由：
      本件上訴人就原判決附圖編號Ｂ、Ｅ、Ｆ、Ｇ部分土地之
      佔用，並無正當之法律權源，自屬對於被上訴人土地所有
      權之不法侵害；且其就此部分土地，依通常觀念，得獲取
      相當於租金之利益，並致被上訴人受有損害，復無法律上
      原因，則被上訴人本於侵權行為及不當得利之法律關係，
      請求上訴人賠償此部分土地相當於租金之損害，自屬有據
      。又按城市地方房屋之租金，以不超過土地及其建築物申
      報總價年息10%為限，為土地法第97條第1項所明定。查依
      系爭土地之登記簿謄本所示，系爭土地之96年度每平方公
      尺申報地價均為648元，而上訴人無權占有之Ｂ、Ｅ、Ｆ
      、Ｇ土地之全部面積為40.33平方公尺，則占用系爭土地
      之申報總值為2萬6134元（40.33×648＝26134元；元以下
      4捨5入）。而依原審勘驗筆錄記載系爭土地位於特定農業
      區，為甲種建地，面臨6米寬之成興路，東側為他人農田
      ，南面鄰他人建築物，另北邊及西邊則為空地，附近多為
      農田、農舍及住宅，距系爭土地250公尺有雜貨店，以外
      則未見有商店或市場、學校（見原審訴字卷第42頁）。則
      審酌系爭土地所處位置及其附近繁榮之狀況，本院認上訴
      人占有系爭土地之租金，應以申報總值5%計算。準此，上
      訴人每月應支付相當於租金之不當得利額為109元（計算
      式：26,134×5%÷12＝109元，元以下4捨5入）。且查
      本件就96年8月22日（即被上訴人以存證信函催告到達上
      訴人時，見原審訴字卷第38頁）以前之相當租金損害部分
      ，業經原審判決駁回，被上訴人並未聲明不服。從而，被
      上訴人得請求上訴人給付相當租金之賠償，應以自96年8
      月23日起，至清償日止，按月給付被上訴人109元部分，
      為有理由。而被上訴人其餘相當於租金之賠償請求，經核
      尚屬無據，應予駁回。至於原審判決附圖編號Ａ、Ｃ、Ｄ
      部分，上訴人既屬有權占有，則被上訴人就此部分本於侵
      權行為及不當得利請求賠償相當於租金之損害，自屬無理
      由。
七、綜上所述，被上訴人本於無權占有請求拆除地上物返還系爭
    土地及賠償相當租金之損害，就原審判決附圖編號Ｂ、Ｅ、
    Ｆ、Ｇ部分土地，及自96年8月23日起按月給付109元部分之
    主張為有理由，其逾此範圍之返還土地及賠償請求，則屬無
    據。原審判決就上開被上訴人請求應准許部分所為不利於上
    訴人之判決，並無不合，上訴意旨，求予廢棄，為無理由，
    應予駁回。至於原審判決逾上開應准許部分，則有未合，上
    訴意旨求予廢棄，為有理由，爰改判如主文第二項所示。至
    於被上訴人於本院追加依使用借貸之法律關係請求上訴人給
    付，亦屬無據，併予駁回。
八、本件事證已臻明確，至於未予論述之爭點及兩造其餘之攻擊
    或防禦方法，與未經援用之證據，經本院斟酌後，認為均不
    足以影響本判決之結果，自無一一詳予論駁之必要，併此敘
    明。
九、據上論結，本件上訴為一部有理由，一部無理由，追加之訴
    為無理由，依民事訴訟法第449條第1項、第450條、第79條
    前段、第78條，判決如主文。
中    華    民    國    97    年    10    月    22    日
                  民事第十四庭
                        審判長法  官  張  蘭
                              法  官  鄭純惠
                              法  官  黃麟倫
正本係照原本作成。
上訴人不得上訴。
被上訴人如不服本判決，應於收受送達後20日內向本院提出上訴
書狀，其未表明上訴理由者，應於提出上訴後20日內向本院補提
理由書狀（均須按他造當事人之人數附繕本）上訴時應提出委任
律師或具有律師資格之人之委任狀；委任有律師資格者，另應附
具律師資格證書及釋明委任人與受任人有民事訴訟法第466條之1
第1項但書或第2項（詳附註）所定關係之釋明文書影本。
中    華    民    國    97    年    10    月    22    日
                              書記官  王敬端
附註：
民事訴訟法第466條之1（第1項、第2項）：
對於第二審判決上訴，上訴人應委任律師為訴訟代理人。但上訴
人或其他法定代理人具有律師資格者，不在此限。
上訴人之配偶、三親等內之血親、二親等內之姻親，或上訴人為
法人、中央或地方機關時，其所屬專任人員具有律師資格並經法
院認為適當者，亦得為第三審訴訟代理人。


司法院資訊處製作；財團法人民間司法改革基金會備份。
